【裁判字號】    90,上更(二),4
【裁判日期】    900321
【裁判案由】    遺棄
【裁判全文】
臺灣高等法院高雄分院刑事判決                      九十年度上更(二)字第四號
    上訴人
    即被告  甲○○
右上訴人因遺棄案件，不服臺灣屏東地方法院八十六年度訴字第七一四號中華民國八
十七年十月七日第一審判決（起訴案號：臺灣屏東地方法院檢察署八十六年度偵字第
二八０七號），提起上訴判決後，經最高法院第二次發回更審，本院判決如左：
      主      文
原判決關於甲○○遺棄部分及定執行刑部分均撤銷。
甲○○對於無自救力之人，依法令應扶助，而不為其生存所必要之扶助，處有期徒刑
壹年貳月。
      事      實
甲○○係自耕農以駕駛貨車載運農產品為其附隨業務，於民國八十六年一月十五日晚
上十時四十分許，駕駛車牌號碼ＷＪ－三五七三號自用小貨車，沿屏東縣內埔鄉○○
村○○路，由竹田往豐田村南向北方向行駛，途經該路與里義路之交岔路口，本應注
意車前狀況，並隨時採取必要之安全措施，以防範危險之發生，且依當時情形，並無
不能注意之情事，詎其疏於注意，未及發現乙○○駕駛車牌號碼ＰＫＬ－一八五號重
型機車沿里義路西向東方向進入該路口，致其小貨車車頭撞及乙○○之機車右側，造
成乙○○機車倒地後滑至路邊水溝旁，乙○○則掉落路旁水溝中，因而受有右大腿撞
挫傷合併右股骨轉子下粉碎性骨折及陰囊血腫之傷害而不能爬起。（甲○○涉犯確定
）甲○○之小貨車前面車牌則掉落在地，此時乙○○已因受傷不能爬起，且其已年約
七十餘歲，時值寒冬夜晚近十一時無人知其駕車肇事，而陷於無自救力，致有不能生
存之虞，甲○○依道路交通管理處罰條例第六十二條第一項之規定，駕駛汽車肇事致
人受傷，應即採取救護或其他必要措施予以扶助。然甲○○見乙○○機車倒置路旁，
且明知乙○○必在車禍現場附近，有不能生存之虞，為無自救力之人，竟另行起意，
基於遺棄之犯意，而逕行駕車離去，未採取救護措施，不為乙○○生存所必要之扶助
。嗣因肇事現場附近民眾徐世龍聽到車禍撞擊聲，騎機車經過肇事現場發現報警將乙
○○送醫急救，並經警由甲○○所掉落之車牌循線查獲而發覺犯行。案經乙○○訴由
台灣屏東地方法院檢察署檢察官偵查起訴。
      理      由
一、訊據上訴人即被告甲○○固不諱言在右揭時地駕車肇事後，未救護乙○○即駕車
    離去等情不諱，惟矢口否認有何遺棄犯行，辯稱：係告訴人乙○○之機車撞擊被
    告所駕駛之小貨車，以為對方係因蛇行且逆向行駛，撞到被告小貨車保險桿後，
    因害怕被告追究而肇事逃逸，被告未發覺對方，倒臥路旁水溝中，並無遺棄之故
    意云云。惟查：
(一)、右揭事實，業據告訴人乙○○指訴甚詳，並有道路交通事故調查報告表、警繪現
    場圖、照片十七幀及載明告訴人受有前開傷害之驗傷診斷書一紙在卷可佐，參以
    被告所駕駛之小貨車前方車牌，因撞擊事故確然掉落於肇事現場，且由卷附肇事
    後車損狀況之照片顯示，被告之小貨車車頭引擎蓋有凹陷痕跡，告訴人所騎之機
    車則係右側嚴重毀損，再參以告訴人受傷傷勢係右大腿撞挫傷合併右股骨轉子下
    粉碎性骨折及陰囊血腫之傷害（詳如後述），對照被告與告訴人均坦認碰撞前，
    兩車行車交會方向，係被告駕駛自小貨車，沿富豐路，由竹田往豐田村「由南向
    北」（即自竹田往豐田方向）行駛，而告訴人乙○○則係駕駛重型機車，沿里義
    路，「由西向東」（即自西勢往內埔方向）進入該路口等情，則告訴人之右足及
    機車之右側，顯係靠被告車方向，各該部位既均受損，足認本件車禍係因被告之
    小貨車車頭撞及先行進入路口之告訴之機車右側所致無訛。
(二)、被告雖辯稱：本件車禍係因告訴人乙○○蛇行且逆向行駛，撞到被告小貨車保險
    桿後被告以為告訴人害怕被告追究而肇事逃逸云云。惟查，姑不論本件車禍責任
    送鑑定結果，肇事地點設有行車管制號誌，且正常運作，無從證明何方未依號誌
    指示行駛，有臺灣省高屏澎區車輛行車事故鑑定委員會函一份可參（原審卷第二
    十二頁），然據告訴人所提出之照片四張（偵查卷第六頁）、車禍現場參考圖（
    偵查卷第七頁）及被告於本院前審所提出之車禍現況位置圖（本院上訴字卷第二
    十九頁），均載明告訴人乙○○係騎機車靠右行駛。且證人即製作道路交通事故
    調查報告表之警員林光獻於本院調查中亦證稱：「依我們判斷，當時紅綠燈有正
    常運作，而被害人沒有逆向行駛，被害人神智很清楚，本案應該是甲○○車子正
    前方撞到乙○○機車右側中間。」（見本院八十七年九月十八日訊問筆錄），足
    見本件告訴人係靠右行駛，進入路口後為被告甲○○所駕自用小貨車自側腰撞擊
    可能性較高，雖無證據足供判斷係何人未依號誌指示行駛（即闖紅燈），參酌告
    訴人已是年逾七十三歲之老翁，時值深夜，又臨有紅綠燈之岔路口，應較無蛇行
    、逆向騎乘車之可能，且告訴人所騎乘者係機車，被告所駕駛者係自小貨車，如
    有所碰撞，其所可能致成損害之輕重結果，極易判斷，於被告一方而言，豈有所
    謂因告訴人因害怕被告追究而逃逸之可言？則被告所辯伊以為告訴人會害怕其追
    究而逃逸之詞，即與常情不合，此部分所辯，顯難認真實可採。
(三)、被告又辯稱其開車過路口，有下車查看，但未看到被害人，才開車離開，並無遺
    棄之故意；另證人王文燦（案發時與被告同車）於原審審理及本院前審調查中亦
    證稱：「發生車禍時，我們有下車看，但沒有看到被害人，不知他掉下水溝。」
    「我們有下車找告訴人，但未找到。」等語以為附和。然查，案發當時車禍確有
    發出撞擊聲音，此有證人曾輝彰、徐世龍二人於本院調查中之證言可證，而曾輝
    彰、徐世龍二人之住宅距肇事路口約有廿五、一百公尺間距，亦據本院到現場勘
    驗明確載明勘驗筆錄，其等既能聽聞而覺有異出門探視，可見碰撞聲音非小，又
    被告係撞及被害人乙○○之機車右側，且撞擊後被告所駕小貨車車頭引擎蓋凹陷
    不淺，車牌亦掉落現場，已如前述，客觀上亦易於判斷其撞擊力道非輕；被告亦
    自承看到一個黑影，證人即肇事當時與被告同車之王文燦亦證稱：當時伊等由南
    向北行駛，對方是西往東，當看到對方時，伊有喊危險，來不及煞車，二車就發
    生前面擦撞等語，案發地點係交岔路口，以被告所坦認之六十公里時速（詳偵卷
    廿六頁），既有未及煞車擦撞，致生車牌因而掉落，甚而驚動附近住家人已入睡
    ，特意出面探視（按證人曾輝彰證稱當時伊在睡覺中，後來聽到聲音才出來查看
    ），事故發生當時，為被告所撞擊之人車必受傷毀損，客觀上毫無難以認知之情
    ，被告既自承肇事後停車查看之位置，係通過里義路岔路口後之富豐路旁（參附
    於本院上訴卷第廿九頁被告所繪車禍現況位置圖），經與車禍現場肇事後機車被
    撞擊後倒置處之照片（見偵查卷第六頁、第十八頁）對照以觀，被告所稱停車查
    看位置，恰在該機車倒地後停放處數公尺處同側路旁，以被告所辯稱臨時停車位
    置角度與告訴人人車倒臥位置之直線距離間，視線上固有椰子樹、電線桿，招牌
    、石柱（另夾雜遮掩其間（本院到現場勘查結果，現場地物狀況與卷附照片顯示
    地物狀況大致相合，而案發時現場地物狀況有警方於案發當日所拍攝之夜間照片
    四幀附於偵卷十八頁可按，其所顯示之現況自較諸本院事隔三年有餘之日後所見
    真實），若未稍加移動詳加查視，確然易於發生無法查覺告訴人人車倒臥旁及水
    溝，固屬實情，然被告既是基於懷疑在路口處與人碰撞之心態而下車查看，衡情
    自無可能僅立於己車臨時停車處，以遠眺方式環視四週，衡情如若欲加查看，理
    應停車後，回頭尋富豐路至交岔路口處延線查看，方符常情；況案發現場肇事後
    告訴人人車倒臥處之路口轉角處恰有路燈裝置（裝設於轉角處之電線桿上，該電
    線桿於卷附照片中均顯現呈現），已據本院勘驗屬實，該路燈案發當時是否正常
    運作，固難依日後勘查確認，然依卷附由警方案發當日夜間所拍攝現場照片（附
    於偵卷第十七頁、第十八頁及告訴人所提出附於本院上更(一)卷第十七、十八頁之
    照片編號三、編號四及編號五之夜間照片），均足見富豐路、里義路案發當時之
    整排路燈均係正常運作（參：延道路整排規則性白色光點），而告訴人人車倒臥
    處案發當時所立路燈電線桿下之賓館招牌，在夜間拍攝下呈現字體顯明，另公務
    局養護路段招牌則呈現全片反白，亦足見該轉角處確有燈光（另警方所照照片其
    中照攝機車倒地刮地痕之照片係以遠距離於路口對角處朝機車倒地處方向拍照，
    其所顯示現場之光線情形亦顯示相同效果），如若依正常合理方式查看，則對於
    倒於同側路旁之機車及倒臥同側水溝中之被告，即無難以發現之情。被告既已認
    知發生車禍，依正常下車查視之常情，極易發覺有機車倒置附近路旁，自亦易於
    查知機車騎士應即在現場附近，自不能僅因下車未見告訴人，即謂告訴人不在現
    場或不知告訴人在現場；又依告訴人被撞後人車倒地刮地滑行方向，恰與被告所
    自承「車禍後，我開過路口停車」之行車方向係同向，無論是視線方向抑或機車
    倒地刮地產生之聲音，客觀上亦均係被告所易於查覺，已難諉為不知告訴人被指
    日高陞倒地之事，且既是同一方向，一旦被告萌生先行離開路口停車查看之意，
    一般亦是停於近肇事地點之轉角處路旁空地，豈有駛離距肇事處相當距離後再行
    停車意欲查看，均屬與常情不合。而設若如被告所辯，其下車後未就現場週邊詳
    加查視等情屬實，然依被告所述其臨時停車下車查看之模擬位置（詳本院上更(一)
    卷四十二頁），距離兩車可能發生碰撞之岔路口，尚有相當距離，且依被告於偵
    查中辯承「晚上沒燈，我亦有亂視，超過十公尺，就看不清楚」（偵卷廿六頁）
    ，如若明確認知臨時停車處非肇事碰撞處，其本人視力又不佳，竟僅停車後短暫
    下車查看，即行上車離去，其心態上客觀言之，實難認係出於心存查證有無傷者
    以為處理之善意，反易引人實係查看有無現場目擊者，一旦確認無目擊者即然立
    即逕行駕車離去以逃避責任之質疑，是被告所辯及證人王文燦之證言，均不足為
    被告並無遺棄故意之有利認定（其中王文燦部分因案發當時係與被告同車之人，
    其案發後有所迴護乃屬必然，被告有無下車詳為查看，自難以王文燦之證詞引以
    為據）。
(四)、事實上就本件肇事事故發生過程，被告於偵查中初次到庭時係稱「在里義路與富
    豐路口與乙○○發生擦撞：：行車方向係潮州往內埔，由南朝北：：，他機車撞
    到我車子右側車身，：：我快到路口才發現一個黑影，我剎車，他擦撞到我，是
    他撞到我，我車頭之所以凹陷，是他（應係指告訴人）手壓到我引擎蓋，車禍後
    ，我開過路口，下來沒看到，我們就走了」（偵卷廿五、廿六、廿七頁）；嗣於
    原審中辯稱「對方蛇行撞我跑掉：：，我以為是小流氓，撞我後跑掉，不知其掉
    入水溝中」（原審卷十三、十四頁）、「由潮州向竹田方向返家行駛至豐田十字
    路口：：我以為年輕人喝酒深夜亂撞，可能欲製造狀況或搶劫」（原審卷四十二
    頁被告親筆函，而其所附之第四張照片所註記兩車行車方向似又呼應該親筆函所
    稱係往如交通事故調查表所載由北向南之往竹田方向，被害人則係由東往西方向
    ），如其所辯屬實，則被告既明確知情路口擦撞之事，甚而發生對方手壓伊引擎
    蓋致生車頭凹陷之事（依原審卷四十三頁所附被告親函載稱，如何會俟開過路口
    後再行停車查看？查看時所立地點又僅限於停車處？等情，嗣被告於本院上訴審
    中具狀稱「案發當晚夜深黑暗無燈光，能見度不到一尺，車子雖有碰撞，被告以
    為年輕人喝酒撞車後就跑」（附本院上訴卷第六頁），姑不論案發時現場光線之
    辯陳與現場實際狀況（詳如前述）已有不同，其所謂能見度亦與其偵查中所稱十
    公尺（偵卷廿六頁）出入，其所辯陳是否可信已非無疑，其本人案發當時究竟係
    何行車方向？被害人究係如何在路口處與被告相撞？前後亦有閃爍歧異之說詞，
    足見被告所辯諸多反覆且與常理不合，其飾卸心態甚明。
(五)、至證人曾輝彰證稱：「伊睡覺中聽到狗叫，伊出來，查看沒什麼事情，也沒聽到
    喊救命聲，也沒看到機車（機車部分被圍牆阻擋），伊就進去，後來狗叫，伊又
    出來查看，看到被害人在水溝內被救起來等情；徐世龍證稱：伊聽到車禍撞擊聲
    ，隔三、五分鐘出來，沒有聽到救命聲，也沒看到機車。後來覺一得怪怪的，就
    騎機車經過肇事現場，看到椰子樹下有一部機車，並且聽到有人喊救命，聲音很
    微弱，就將被害人抱起來等情，固均未積極證陳伊等深夜聽聞狗叫聲或撞擊聲走
    出家門查看均未見異樣，而有進入後再出家門二度查看之情，然徵諸該二證人之
    住處分別距肇事路口有約廿五、一百公尺之遠，顯非住居緊鄰岔路口處，案發後
    被害人已倒臥於大水溝中，機車則倒於水溝邊之路旁，就證人曾輝彰言，如站立
    住處門口，恰有其庭院牆擋住視線，而證人徐世龍則因距離遠達一百餘公尺，對
    已倒臥於深達一公尺深之又溝中之被害人，自無從注意及之，此時被告車又已駛
    離路口，且未下車在路口處積極詳為查視而引人注意，若非特意走至路口處查看
    顯無法於夜間查覺本件肇事事故所致生人車倒地之結果，然證人等均因內心深感
    怪異而均二度特意走至路口（其中證人徐世龍更特別以騎機車方法前往查視，足
    見其距離相當），方查覺被害人掉入水溝之事，是其等初次未查覺被害人之證詞
    尚無以採為有利被告之證據。且依證人曾輝彰、徐世龍等既未目擊車禍，於深夜
    已睡夢中為狗叫、撞擊聲驚醒，竟持續深感不安而有二度離家至路口查看究竟之
    舉，顯見案發當時肇事車禍所造成現場氣氛非屬平靜，連睡夢中之相當距離鄰人
    均受驚覺，而所謂狗叫之來源即證人曾輝彰家所養家犬，經本院現場勘驗其所關
    禁之狗籠恰位於被害人人車倒臥處之圍牆轉角處（詳本院勘驗筆錄），其摔倒、
    掉落所引發之騷動，對靈敏度極高之狗隻而言，引發狂吠乃屬必然，尤其被告辯
    稱伊肇事後又將車停放於與狗隻同向之不遠處，其如有下車，必然亦引發狗隻之
    騷動，對此一客觀情事，被告極易查覺現場氣氛有異，如若善意，衡情自應進一
    步查視四週，豈是被告「下車但未發覺」之辯語所得合理解釋其未故意遺棄？
  (六)、告訴人乙○○因本次車禍，掉落水溝，因而受有右大腿撞挫傷合併右股骨轉子
    下粉碎性骨折及陰囊血腫之傷害，此有診斷證明書一份可證，告訴人年籍為十三
    年三月五日生，有其年籍可參，此時告訴人既因車禍骨折，不能爬起，且其年約
    七十餘歲，時值含冬夜晚近十一時，無人知其駕車肇事，依客觀之情形判斷，顯
    已陷於無自救力，致有不能生存之虞。依道路交通事故調查表及卷附照片顯示，
    肇事路口既有被告剎車痕，又有被害人機車倒地之刮地痕，被告車車牌因撞擊而
    有現場掉落情事，且依其機車破損部位及被告之汽車保險桿刮痕，顯示案發時而
    被告既正面撞擊告訴人，其撞擊一刻之力道顯屬相當，進而驚動距一百公尺遠之
    鄰居，已如前述，且當時寒冬夜晚近十一時，無人出入現場（縱如被告所稱有二
    、三部小客車在其後面，惟肇事後均已離開，現場仍屬無人出入），告訴人隨時
    有生命之危險，自為其所預見。而依道路交通管理處罰條例第六十二條第一項之
    規定，駕駛汽車肇事致人受傷，應即採取救護或其他必要措施，即依法令有救護
    之義務，竟不思在現場尋找告訴人加以救護，即駕車離去，其有遺棄之犯意，至
    為灼然。綜上所述，被告上揭辯解，顯係卸責之詞，不足採信，其犯行自堪認定
    。
二、核被告甲○○對於無自救力之人，依法令應扶助，而不為其生存所必要之扶助，
    所為係犯刑法第二百九十四條第一項之遺棄罪。原審就被告遺棄部分，據以論罪
    科刑，固非無見，惟被告於撞傷告訴人後，係依道路交通管理處罰條例第六十二
    條第一項之規定負有扶助之義務，原判決認係依同條例第六十二條第二項之規定
    ，自有未洽，又被告逕行駕車離去，係不為其生存所必要之扶助（消極行為），
    並非遺棄之（積極行為），原判決認係「遺棄」，亦有未洽。被告上訴意旨，就
    此部分仍執前詞，否認犯罪，指摘原判決不當，雖無理由，但原判決既有可議，
    自仍應由本院將原判決關於甲○○遺棄部分及其定執行刑撤銷改判。爰審酌被告
    肇事後不思救護被害人竟駕車離去，惡性非淺，且犯罪後飾詞卸責，毫無悔意等
    一切情狀，量處有期徒刑一年二月。
三、被告被訴業務過失傷害部分，已經本院前審判決確定。
據上論結，應依刑事訴訟法第三百六十九條第一項前段、第三百六十四條、第二百九
十九條第一項前段、刑法第二百九十四條第一項、判決如主文。
本案經檢察官董明正到庭執行職務。
中      華      民      國    九十      年      三      月    二十一    日
                              臺灣高等法院高雄分院刑事第八庭
                                  審判長法官  郭雅美
                                        法官  張盛喜
                                        法官  洪兆隆
右正本證明與原本無異。
如不服本判決，應於判決送達後十日內向本院提出上訴狀，其未述理由者並應於提
出上訴狀後十日內向本院補提理由書（應附繕本)。
                                      書記官  葉淑華
中    華    民    國      九十      年       三       月     二十三     日
附錄：本判決論罪科刑法條：
刑法第二百九十四條第一項
對於無自救力之人，依法令或契約應扶助，養育或保護而遺棄之或不為其生存所必要
之扶助、養育或保護者，處六月以上五年以下有期徒刑。
                                                                        Ｆ


司法院資訊處製作；財團法人民間司法改革基金會備份。
